臺灣臺南地方法院民事判決
109年度訴字第655號
原      告  俞柏浚  


            俞義雄  


共     同
訴訟代理人  黃厚誠律師
            莊承融律師
被      告  徐麗華（即徐楊碧霞之承受訴訟人）


            徐麗惠（即徐楊碧霞之承受訴訟人）


            徐月雲（即徐楊碧霞之承受訴訟人）


            徐廣宥（即徐楊碧霞之承受訴訟人）


兼共    同
訴訟代理人  徐清誥（即徐楊碧霞之承受訴訟人）  


被      告  毛吳錦順

            毛中榮  

            毛中庸  


共      同
訴訟代理人  毛永良  
被      告  毛中成  

上列當事人間請求返還買賣價金等事件，本院於民國110年10月2
0日言詞辯論終結，判決如下：
    主  文
原告之訴及假執行之聲請均駁回。
訴訟費用由原告負擔。　
    事實及理由
壹、程序事項
一、本件被告毛中成經合法通知，未於言詞辯論期日到場，核無
    民事訴訟法第386條所列各款情形，爰依原告之聲請，由其
    一造辯論而為判決。
二、按當事人死亡者，訴訟程序在有繼承人、遺產管理人或其他
    依法令應續行訴訟之人承受其訴訟以前當然停止；上開條文
    之規定，於有訴訟代理人時不適用之；前開承受訴訟人於得
    為承受時，應即為承受之聲明，民事訴訟法第168條、第173
    條本文、第175條分別定有明文。查被告徐楊碧霞於本院審
    理中之民國109年7月31日死亡，其已委任徐清誥為訴訟代理
    人，依民事訴訟法第173條本文規定，訴訟程序並不當然停
    止；嗣徐楊碧霞之繼承人即徐清誥、徐麗華、徐麗惠、徐月
    雲、徐廣宥具狀聲明承受訴訟，有徐楊碧霞之繼承系統表、
    除戶戶籍謄本、全體繼承人之戶籍謄本、委任狀及民事陳報
    狀在卷可稽（本院卷一第411-425、249頁及卷二第67頁），
    核與前揭法條規定相符，應予准許。
貳、實體事項
一、原告起訴主張：
  ㈠訴之聲明：
　⒈先位聲明
  ⑴被告徐清誥、徐麗華、徐麗惠、徐月雲、徐廣宥（下稱被告
    徐清誥等5人）應於繼承被繼承人徐楊碧霞之遺產範圍內，
    向原告俞柏浚給付新臺幣（下同）16萬5,000元，及自108年
    10月22日起至清償日止，按週年利率5％計算之利息。
  ⑵被告毛吳錦順、毛中榮、毛中庸、毛中成（合稱被告毛中成
    等4人）應給付原告俞義雄46萬5,000元，及自108年10月22
    日起至清償日止，按週年利率5％計算之利息。
  ⑶原告願供擔保，請准宣告假執行。
  ⒉備位聲明
  ⑴確認被告徐清誥等5人之被繼承人徐楊碧霞與原告俞柏浚於10
    8年10月21日訂立如附表一所示土地（下稱系爭附表一土地
    ）買賣契約之買賣價金，於超過128萬7,400元以外部分之價
    金債權不存在。
  ⑵確認被告毛中成等4人與原告俞義雄於108年10月21日訂立如
    附表二所示土地（下稱系爭附表二土地）買賣契約之買賣價
    金，於超過379萬4,705元以外部分之價金債權不存在。
  ㈡兩造於108年10月21日由幸福家不動產仲介有限公司（下稱幸
    福家公司）居間就系爭附表一、二土地（合稱系爭土地）簽
    訂買賣契約，約定由第一建築經理股份有限公司（下稱第一
    建經公司）擔任價金給付之履行輔助人。系爭附表一土地之
    買方為原告俞柏浚，賣方為被告徐清誥等5人之被繼承人徐
    楊碧霞，買賣價金為165萬元，原告俞柏浚已於108年10月21
    日由原告俞義雄代理簽約時，支付簽約款16萬5,000元給徐
    楊碧霞（其中6萬元為議價金，簽約時併入簽約款），匯入
    第一建經公司之價金信託履約保證專戶即第一商業銀行桃園
    分行、戶名第一商業銀行受託信託財產專戶、帳號00000-00
    0000000號。系爭附表二土地之買方為原告俞義雄，賣方為
    被告毛中成等4人，買賣價金為465萬元，原告俞義雄於108
    年10月21日簽約時支付簽約款46萬5,000元給被告毛中成等4
    人，匯入第一建經公司之價金信託履約保證專戶即第一商業
    銀行桃園分行、戶名第一商業銀行受託信託財產專戶、帳號
    00000-000000000。
  ㈢依不動產說明書應記載及不得記載事項之壹、第1點第7項其
    他重要事項第1款「周邊環境，……周邊半徑300公尺範圍內之
    重要環境設施【包括：……殯儀館、公墓、火化場、骨灰（骸
    ）存放設施、垃圾場（掩埋場、焚化場）、顯見之私人墳墓
    ……】買賣標的之土地是否與公墓相鄰，屬土地買賣契約中不
    動產說明書應記載事項，此為交易上重要之物之性質，出賣
    人應明確記載於買賣契約以供買受人判斷是否購買及價格之
    酌定，方符合誠信原則。原告於簽約後之108年11月間發現
    系爭土地與將軍區第五公墓（下稱系爭公墓）相鄰，然被告
    及其代理人、幸福家公司事前未主動揭露誠實告知原告。且
    被告於契約之標的物現況說明書項目25内容欄：「其他重要
    事項（針對產權、現況等任何補充）」，均勾選「否」，顯
    係故意隱匿該重要買賣標的不動產嫌惡資訊，影響系爭土地
    之價值，屬減損交易價值之瑕疵。
  ㈣另由卓群不動產估價師聯合事務所之不動產估價報告書（下
    稱系爭估價報告書）可知，系爭附表一土地與系爭公墓僅隔
    一條社區道路（約20公尺以内），系爭1046、1047地號土地
    與系爭公墓僅隔一條社區道路（路寬約8公尺），雖然目前
    系爭公墓已公告禁葬，但現況仍有為數甚多墳墓，依「不動
    產說明書應記載及不得記載事項」之規定，公墓應屬嫌惡設
    施，與其比鄰之不動產價值會受影響。
  ㈤先位聲明部分：
　⒈倘原告於訂約時知悉系爭土地與公墓相鄰，自無購買意願，
    被告於訂約時故意隱匿此重要交易訊息，致原告因信賴現況
    說明書，而為錯誤買受土地之意思表示。爰以109年4月27日
    民事起訴狀繕本送達為民法第88條規定「撤銷」買受系爭土
    地之意思表示。又兩造間之上開買賣契約因原告撤銷買受土
    地之意思表示，依民法第114條規定視為自始無效，則被告
    於108年10月21日受領買賣價金即無法律上之原因，屬不當
    得利，依民法第179條規定，被告徐清誥等5人應返還原告俞
    柏浚16萬5,000元，被告毛中成等4人應返還原告俞義雄46萬
    5,000元。且被告依民法第182條第2項規定，應就受領買賣
    價金之翌日即108年10月22日所得之利益附加利息，一併返
    還原告。
　⒉倘鈞院認原告不得撤銷買受系爭土地之意思表示，原告依民
    法第354條、第359條規定解除買賣契約，被告依民法第259
    條第1款、第2款及第179條規定應返還價金：
　⑴系爭估價報告書已載明系爭土地確與系爭公墓之嫌惡設施相
    鄰，而有交易價值貶損之瑕疵，屬物之瑕疵，縱尚未交付，
    該瑕疵已無從補正，原告得拒絕受領瑕疵物，並解除契約。
　⑵第一建經公司係價金收受之履行輔助人，其為被告徐清誥等5
    人之被繼承人徐楊碧霞、被告毛中成等4人收受之16萬5,000
    元、46萬5,000元，效力及於徐楊碧霞、被告毛中成等4人，
    亦即徐楊碧霞、被告毛中成等4人已實際受領上開價金。原
    告請求依民法第354條第1項本文、第359條本文規定解除兩
    造間之買賣契約，原告於109年3月13日以臺南成功路郵局第
    598、600號存證信函向被告為解除買賣契約之意思表示，被
    告於收受該存證信函時，已形成解除契約之效果，則①被告
    依民法第259條第1款、第2款規定，應返還受領之買賣價金
    ，並應附加自受領時起之利息償還給原告；或②被告因契約
    解除，其於108年10月21日受領之買賣價金即無法律上原因
    而受有利益，屬民法第179條規定之不當得利，應依民法第1
    82條第2項規定，附加自受領買賣價金之翌日即108年10月22
    日起之利息返還原告。
　㈥備位聲明部分：
  ⒈被告徐清誥等5人之被繼承人徐楊碧霞、被告毛中成等4人於
    訂約時故意隱匿系爭土地與公墓相鄰之重要交易訊息，當有
    減少其通常效用、欠缺保證及品質之瑕疵，但被告對此有所
    爭執，則被告就該部分土地對原告是否仍有價金債權存在即
    屬不明，是原告私法上之地位即有受侵害之危險，且得以確
    認判決除去之，原告即有受確認判決之法律上利益。
　⒉系爭附表一、二土地之原約定買賣價金分別為165萬元、465
    萬元，依系爭估價報告書，價金應減為128萬7,400元、379
    萬4,705元。爰以109年4月27日民事起訴狀繕本依民法第354
    條、第359條規定，向被告為減少價金之意思表示，並請求
    確認被告徐清誥等5人之被繼承人徐楊碧霞於超過128萬7,40
    0元以外部分之價金債權不存在，及確認被告毛中成等4人於
    超過379萬4,705元以外部分之價金債權不存在。　　
二、被告方面：
  ㈠被告毛中成經合法通知，未於言詞辯論期日到場，亦未提出
    書狀作何聲明或陳述。
  ㈡被告徐清誥等5人：　
　⒈聲明：
  ⑴原告之訴駁回。
  ⑵如受不利判決，被告徐清誥等5人願供擔保，請准宣告免為假
    執行。
  ⒉原告先位之訴部分：
  ⑴原告俞柏浚主張，如其知悉系爭附表一土地附近有公墓存在
    ，就不會購買土地云云。惟此部分未經契約約定，亦非物之
    性質有誤且交易上認為重要，土地附近是否有公墓，係原告
    俞柏浚是否購買土地之動機，並非意思表示之內容或表示行
    為，不得依民法第88條規定撤銷其意思表示。
  ⑵所謂「嫌惡情事」，或因個人心理或宗教信仰而異，或因時
    間經過而淡忘記憶，或因宗教儀式之舉行而得以除去不安心
    理。由於嫌惡設施或情事之態樣不可勝數，並無明確認定標
    準，是否因此構成瑕疵，即應以該不動產之通常效用、契約
    預定效用、或其經濟價值是否減少或滅失為標準，於具體個
    案中逐一加以認定。不動產說明書應記載及不得記載事項第
    1點第7項第1款雖規定「周邊半徑300公尺範圍內之公墓」為
    應記載事項，但非謂「周邊半徑300公尺範圍內之公墓」為
    物之瑕疵，應依具體個案認定。系爭公墓與系爭附表一土地
    間尚有道路、系爭1047地號土地等相隔，而公墓附近蓋有房
    屋，並非少見，故系爭公墓非屬物之瑕疵。縱公墓為物之瑕
    疵，賣方徐楊碧霞之代理人被告徐清誥有告知其仲介人員謝
    哲仁，系爭1072地號土地附近有公墓，且徐楊碧霞原欲以每
    坪26,000元之價格出售，但原告俞柏浚請求減價，最後以每
    坪25,000元成交，可證原告俞柏浚係明知公墓之存在，才向
    徐楊碧霞請求減價。該成交價在當地屬偏低，益證係在「附
    近有公墓存在」之前提下達成買賣之合意。原告明知該瑕疵
    而買受，徐楊碧霞不負擔保之責。
  ⑶且原告仲介蔡長賢應自行調查附近之狀況，而有向原告俞柏
    浚報告之義務。且公墓之位置並無遮蔽，原告俞柏浚於簽約
    前來看土地時，很容易發現附近有公墓，卻事後才主張有公
    墓存在之瑕疵，依民法第355條第1項，徐楊碧霞之繼承人即
    被告徐清誥等5人不負擔保之責任。且原告俞柏浚請求解除
    契約，屬民法第359條但書規定顯失公平之情形，應僅得請
    求減少價金。
  ⒊原告備位之訴部分：
    倘簽約當時鑑定出系爭估價報告書之價格來買賣，我無話可
    說，但原告俞柏浚已出價且達成買賣了，現在才說不買，這
    不合理。
　㈢被告毛吳錦順、毛中榮、毛中庸：
　⒈被告毛吳錦順之子即訴外人毛永良於幸福家公司108年9月間
    因仲介出賣鄰地而鑑界時，當場委託幸福家公司之林桂枝、
    謝哲仁出賣系爭附表二土地，當時系爭1072-1地號土地上之
    鐵皮屋有出租他人使用，承租人因租期尚未屆滿而不願意搬
    遷，林桂枝、謝哲仁有來關心過10幾次，毛永良之住所在系
    爭附表二土地對面，距離公墓不超過30公尺，林桂枝、謝哲
    仁來找毛永良，需經過公墓。林桂枝於簽約前說：「公墓整
    理前雜草叢生，看不到墳墓，現在整理後看得很清楚。」林
    桂枝還說：「不介意的就會買，像同段1072-2地號土地之買
    方要興建房屋出售，同段1072-2、1078地號土地面積共300
    坪。」系爭附表二土地之買主、買地、議價及成交部分，均
    係由幸福家公司主導，從設立看板、售出、結案歷經好幾個
    月，林桂枝、謝哲仁豈會不知有系爭公墓存在。林桂枝、謝
    哲仁帶原告俞義雄從小巷道去看系爭附表二土地，所以未看
    到系爭公墓，如果走大馬路，就會看到系爭公墓在路旁。
　⒉毛永良於看土地、議價及成交過程，均未見過原告俞義雄，
    其係於108年10月21日上午簽約時才見到。原告俞義雄要求
    看系爭1072-1地號土地上鐵皮屋内之物品，其當天係走大馬
    路，有看到公墓，原告俞義雄於簽約後之當日下午告訴毛永
    良：「我不知道附近有公墓。」，毛永良回答：「仲介謝哲
    仁沒告訴你嗎？」原告俞義雄：「沒有。」之後又說：「鐵
    皮屋占用他人土地部分，他要自拆自建，系爭1072地號土地
    上有涼亭、花園、圍牆，他要保留，系爭1047地號土地要規
    劃為休閒農地」由上情可知，原告俞義雄於簽約當日即已知
    悉系爭附表二土地附近有系爭公墓公墓，且並不介意。
　⒊謝哲仁於108年10月21日到毛永良住家時，毛永良有問他：「
    你們沒告訴原告俞義雄，土地附近有公墓嗎？」謝哲仁說：
    「雙方於斡旋時，他有問蔡長賢，要不要告訴買方，附近有
    公墓，蔡長賢說不用。」原告俞義雄於同年月23日帶其家人
    來看地，並未對公墓乙事提出異議，其主張同年11月間才發
    現有公墓，並不實在。
　⒋詎原告俞義雄於109年11月間透過謝哲仁通知毛永良：「附近
    有公墓，要解除契約。」林桂枝、謝哲仁之後到毛永良家裡
    討論解約事宜，告訴毛永良：「內政部有規定方圓300公尺
    有嫌惡設施要告訴買方。」林桂枝、謝哲仁於簽約前未告知
    有此規定，毛永良未曾買賣不動產豈會知悉。原告應係向幸
    福家公司之仲介提起訴訟，而非向被告提起本件訴訟。
三、兩造不爭執事項：  
  ㈠系爭1046土地，面積281平方公尺，係毛文理、被告毛吳錦順
    、毛中成、毛中榮、毛中庸所有，應有部分各為4分之1、2
    分之1、12分之1、12分之1、12分之1（本院卷第205-207頁
    ）。
  ㈡系爭1047土地，面積546平方公尺，係被告毛吳錦順、毛中成
    、毛中榮、毛中庸所有，應有部分各為4分之3、12分之1、1
    2分之1、12分之1（本院卷第209-211頁）。
  ㈢系爭1072土地，面積217平方公尺，係徐楊碧霞所有（本院卷
    第213頁）。
  ㈣系爭1072-1土地，面積542平方公尺，係被告毛吳錦順所有（
    本院卷第215頁）。㈤
  ㈤系爭1073土地，面積63平方公尺，係被告毛吳錦順、徐楊碧
    霞、訴外人林義順所共有，應有部分各為14分之5、14分之2
    、14分之7（本院卷第217-219頁）。
  ㈥原告俞柏浚與徐楊碧霞於108年10月21日簽訂土地買賣契約，
    約定由原告俞柏浚以165萬元，向徐楊碧霞購買系爭附表一
    土地，而標的物現況說明書第25項之其他重要事項（計對產
    權、現況等任何補充）欄位，係勾選否；原告俞柏浚並已匯
    入16萬5,000元至第一商業銀行桃園分行00000-000000000號
    價金信託履約保證帳戶（本院卷第33-53頁）。
  ㈦原告俞義雄與被告被告毛中成等4人於108年10月21日簽訂土
    地買賣契約，約定由原告俞義雄以465萬元，向被告毛中成
    等4人購買系爭附表二土地，而標的物現況說明書第25項之
    其他重要事項（計對產權、現況等任何補充）欄位，係勾選
    否；原告俞義雄並已匯入46萬5,000元至第一商業銀行桃園
    分行00000-000000000號價金信託履約保證帳戶（本院卷第6
    9-103頁）。
  ㈧原告購買之系爭土地，鄰近坐落在臺南市○○區○○○段○○段000○
    000地號土地上之臺南市將軍區第五公墓（本院卷第227-233
    頁）。
  ㈨徐楊碧霞於109年7月31日過世，繼承人為被告徐清誥、徐麗
    華、徐麗惠、徐月雲、徐廣宥（本院卷第411-429頁）。
四、得心證之理由：
  ㈠原告主張倘其知悉系爭土地鄰近系爭公墓，其無購買意願，
    被告隱匿此訊息，致原告為錯誤買受系爭土地之意思表示，
    故依民法第88條撤銷買受系爭土地之意思表示云云。惟查：
  ⒈按意思表示之內容有錯誤，或表意人若知其事情即不為意思
    表示者，表意人得將其意思表示撤銷之。但以其錯誤或不知
    事情，非由表意人自己之過失者為限。當事人之資格或物之
    性質，若交易上認為重要者，其錯誤，視為意思表示內容之
    錯誤，民法第88條定有明文。次按民法第88條之規定，係指
    意思表示之內容或表示行為有錯誤者而言，與為意思表示之
    動機有錯誤之情形有別。民法第88條所謂表意人若知其事情
    ，即不為意思表示者，主要指表示行為之錯誤而言，例如欲
    寫新台幣一千元，而誤寫美鈔一千元（最高法院51年台上字
    第3311號民事判例意旨參照）。申言之，所謂錯誤，乃指意
    思表示之人對於構成意思表示內涵之效果意思，與其表示於
    外之表示內容，因錯誤或不知而致生齟齬而言。致於形成表
    意人內心效果意思之原因，則稱為動機，導致表意人內心效
    果意思之動機十分繁雜，且只存在表意人之內心，不表示於
    意思表示中，難為相對人所查覺；亦即表意人在其意思形成
    之過程中，對於就其決定為某特定內容意思表示具有重要性
    之事實，認識不正確，並非意思表示內容有錯誤；是除當事
    人之資格或物之性質有誤，且為交易上認為重要者，始可視
    為意思表示內容之錯誤外，其餘動機錯誤若未表示於意思表
    示中，且為相對人所明瞭者，不受意思表示錯誤規範之保護
    ，否則法律之安定性及交易之安全無法維護，此觀民法第88
    條第2項之規定自明。
  ⒉證人即幸福家不動產佳里店經理林桂枝於本院審理中具結證
    稱：原告是委託蔡長賢找土地，被告是委託謝哲仁出售系爭
    土地，我是謝哲仁的主管，也有經手處理系爭土地的事。從
    現場看隱約可看到有墳墓，但不知是系爭公墓，原告是說買
    系爭土地要退休自建所用，原告購買時沒有跟他說有公墓。
    原告簽完約下午約地主的代理人毛永良去現場看鐵皮屋時，
    才看到墳墓，他才問毛永良為何有公墓，因為牌子是在側面
    等語。我們一直找被告溝通，希望能減少價金或解求，但被
    告希望由法院判斷等語（本院卷一第308-310頁）。證人即
    被告仲介謝哲仁於本院審理中具結證稱：原告要購買系爭土
    地時，我不知道有系爭公墓，我以為只有一座墳墓，我有向
    買方仲介蔡長賢說附近有墳墓，他說他要確認一下，我不清
    楚他是否有將此事告知原告。被告委託我賣系爭土地時，沒
    有說附近有公墓，被告本來要以每坪26,000元出售，後來降
    為每坪25,000元賣與原告。兩造簽完約後，原告當天下午有
    再去系爭土地看，才反應有系爭公墓，蔡長賢就問我，我說
    我知道有墳墓但應該不是公墓，就騎車去看才看到等語（本
    院卷第310-312頁）。原告仲介蔡長賢於本院審理中具結證
    稱：原告委託我找土地，並未要求附近不要有墳墓，但一般
    我知道有墳墓的話都會告訴客戶。謝哲仁並未告訴我系爭土
    地附近有墳墓，簽約前我也不曉得，兩造簽約完後，原告再
    回到現場才發現有墳墓跟我講，我還有去現場拍照。我不記
    得簽約前蔡長賢有跟我說附近有墳墓。簽約前我有帶原告去
    系爭土地附近看過，當時毛永良有在場，我也有問謝哲仁系
    爭土地有無要注意什麼，他沒有講什麼等語（本院卷第312-
    314頁）。
  ⒊由上開證人所述，原告簽立系爭土地買賣契約前，應不知系爭土地有鄰近系爭公墓之事，堪予認定。至證人謝哲仁固稱被告委託出售系爭土地時，未向其告知有系爭公墓，然被告陳稱確於簽約前曾向謝哲仁告知系爭公墓之事，兩邊說法不一，又無其他證據可佐，難認證人此部分證述是否為真，亦無法得知係由仲介人員或被告刻意隱暪系爭公墓存在，以利達成系爭土地之買賣。惟原告在購買系爭土地前，既已與仲介人員至現場勘查評估系爭土地附近之環境後 始決定購買系爭土地，其對於其不願購買鄰近墳墓之土地的意思並未清楚向被告表達，又原告亦未舉證證明被告有故意遮掩、隱匿系爭公墓之告示牌或墳墓之行為，或與仲介勾串故意不告知原告系爭公墓之存在，故其主張原告故意隱匿系爭公墓之存在，得依民法第88條撤銷買受系爭土地之意思表示，核屬無據。
  ㈡原告另主張系爭公墓之存在，屬民法第354條物之瑕疵，依民
    法第359條解除契約，再依民法第259條第1、2款及第179條
    ，請求返還已給付被告之買賣價金云云。經查：
  ⒈按物之出賣人對於買受人，應擔保其物依第373條之規定危險
    移轉於買受人時無滅失或減少其價值之瑕疵，亦無滅失或減
    少其通常效用或契約預定效用之瑕疵。但減少之程度，無關
    重要者，不得視為瑕疵。出賣人並應擔保其物於危險移轉時
    ，具有其所保證之品質。買賣因物有瑕疵，而出賣人依前五
    條之規定，應負擔保之責者，買受人得解除其契約或請求減
    少其價金。但依情形，解除契約顯失公平者，買受人僅得請
    求減少價金，民法第354條、第359條分別定有明文。次按所
    謂物之瑕疵係指存在於物之缺點而言。凡依通常交易觀念，
    或依當事人之決定，認為物應具備之價值、效用或品質而不
    具備者即為物有瑕疵（最高法院90年度台上字第915號判決
    意旨亦可參照）。
  ⒉再按土地應記載之其他重要事項，包括周邊環境，詳如都市
    計畫地形圖或相關電子地圖並於圖面標示周邊半徑300公尺
    範圍內之重要環境設施（包括…殯儀館、公墓、火化場、骨
    灰（骸）存放設施、垃圾場（掩埋場、焚化場）、顯見之私
    人墳墓……），不動產說明書應記載及不得記載事項壹、第一
    點（七）定有明文。查系爭公墓與系爭1046、1047地號土地
    僅隔1條社區道路（路寬約8公尺），系爭1072-1地號土地則
    距系爭公墓超過20公尺，北方緊臨系爭1072、1073地號土地
    ，系爭公墓屬嫌惡設施，且位在系爭土地周邊半徑300公尺
    內，確有減損系爭土地交易價值乙情，有系爭估價報告書在
    卷可佐，堪信屬實。次查，造成不動產價值貶低之因素，與
    不動產本身瑕疵實為不同之概念，除不動產本身之權利瑕疵
    、物之瑕疵或建物現況外，尚有諸多因素可能影響不動產價
    值，系爭公墓並非坐落在系爭土地上，非屬兩造間買賣之標
    的，縱會影響系爭土地之交易價值，但仍非屬系爭土地之瑕
    疵。
  ⒊又按不動產說明書解說之目的，在於使交易相對人，經由不
    動產經紀人員之說明，得就交易不動產之權利關係、使用現
    況、瑕疵情形、交易條件及周邊環境等充分理解，並為全面
    考量後，始決定是否成立不動產買賣契約。因此，詳實之不
    動產說明書內容有助於提供買、賣雙方充分之物件資訊，以
    協助當事人作成正確之交易決定並順利完成交易程序，以避
    免日後滋生糾紛或造成買受人之損害。復按不動產說明書不
    得記載事項第5點規定：「不得記載以不動產委託銷售標的
    現況說明書、不動產委託承購標的現況說明書、要約書標的
    現況說明書或建物現況確認書，替代不動產說明書之內容。
    」旨在於落實不動產經紀業者克盡善良管理人之注意義務，
    並據實調查交易標的之相關資訊，以避免業者便宜行事，影
    響交易當事人權益。是以，為保障消費者權益，不動產說明
    書應記載事項部分內容，倘以標的現況說明書替代，除有規
    避不動產經紀業者履行調查責任之虞外，亦與不動產說明書
    不得記載事項上開規定不符等情，內政部105年04月15日內
    授中辦地字第1050412476號函規定自明。是原告所主張之上
    開不動產說明書應記載及不得記載事項，應係規範「不動產
    經紀業者」之善良管理人之注意義務，及據實調查交易標的
    之相關資訊，避免影響交易當事人權益，實非規範賣方之說
    明義務。且本件買賣契約僅附「標的物現況說明書」，未附
    上「不動產說明書」，本件仲介人員亦有違反上開函示之情
    ，自不得歸責於被告。
  ⒋基上，原告依物之瑕疵擔保責任，主張解除系爭土地之買賣
    契約，被告應返還原告已給付之價金16萬5,000元、46萬5,0
    00元，難謂有據。
  ㈢又原告備位主張系爭公墓之存在，屬民法第354條物之瑕疵，
    得依民法第359條減少買賣價金，故被告徐清誥等5人就系爭
    附表一土地買賣契約之買賣價金，於超過128萬7,400元以外
    部分之價金債權不存在；被告毛中成等4人就附表二所示土
    地買賣契約之買賣價金，於超過379萬4,705元以外部分之價
    金債權不存在云云。惟查：
  ⒈按確認法律關係之訴，非原告有即受確認判決之法律上利益
    者，不得提起之，民事訴訟法第247條第1項前段定有明文。
    所謂即受確認判決之法律上利益，係指法律關係之存否不明
    確，原告主觀上認其在法律上之地位有不安之狀態存在，且
    此種不安之狀態，能以確認判決將之除去者而言（最高法院
    52年台上字第1240號判例要旨參照）。原告主張上開系爭附
    表一、二土地買賣契約之買賣價金，於各超過128萬7,400元
    、379萬4,705元以外部分之價金債權不存在，然為被告所否
    認，堪認兩造對於超過上開金額之債權存否不明確，致原告
    在私法上地位有不安之狀態存在，而此狀態能以確認判決除
    去，是原告備位提起本件確認之訴，應認有即受確認判決之
    法律上利益。
  ⒉本件送卓群不動產估價師聯合事務所鑑定後，固認系爭附表
    一、二土地於108年10月21日即兩造簽約當日之正常價格各
    為128萬7,400元、379萬4,705元乙情，有系爭估價報告書附
    卷可佐。而系爭公墓並非本件系爭土地之瑕疵，已如前述，
    故原告依民法第359條規定，請求減少價金至上開金額，尚
    非有據。
五、綜上所述，原告先位主張依民法第88條規定，撤銷其買受系
    爭土地之意思表示，或依民法第359條規定，解除該契約，
    請求被告徐清誥等5人返還16萬5,000元、被告毛中成等4人
    返還16萬5,000元；備位主張確認系爭附表一、二土地買賣
    契約之買賣價金，於各超過128萬7,400元、379萬4,705元以
    外部分之價金債權不存在，均無理由，應予駁回。原告先位
    之訴既已駁回，其假執行之聲請亦失所附麗，併予駁回之。
六、本件事證已臻明確，兩造其餘攻擊、防禦方法，經核與本件
    判決結果不生影響，爰不一一論述，併此敘明。
七、訴訟費用負擔之依據：民事訴訟法第78條。
中　　華　　民　　國　　110 　年　　11　　月　　10　　日
                  民事第一庭　法  官　陳尹捷
以上正本係照原本作成。
如不服本判決，應於判決送達後20日內，向本院提出上訴狀並表
明上訴理由，如於本判決宣示後送達前提起上訴者，應於判決送
達後20日內補提上訴理由書（須附繕本）。
如委任律師提起上訴者，應一併繳納上訴裁判費。  　　　　　
中　　華　　民　　國　　110 　年　　11　　月　　10　　日
                              書記官　曾美滋
附表一：　　　　
買方 原告俞柏浚（代理人：原告俞義雄）    賣方 被繼承人徐楊碧霞（代理人：被告徐清誥）    簽約日期 108年10月21日    買  賣  標  的 土　地　坐　落 面　　積 （平方公尺） 權　利　範　圍   臺南市○○區○○○段 ○○段0000地號 217 徐楊碧霞 1/1  臺南市○○區○○○段 ○○段0000地號 63 徐楊碧霞 2/14 原約定之買賣價金    　165萬元  原告俞柏浚請求減少之買賣價金   　36萬2,600元  減少後之買賣價金   　128萬7,400元  

附表二：　　　　
買方 原告俞義雄    賣方 被告毛吳錦順、毛中成、毛中榮及毛中庸    簽約日期 108年10月21日     買   賣   標   的 土　地　坐　落 面　　積 （平方公尺） 權　利　範　圍   臺南市○○區○○○段○○段000000地號 542 毛吳錦順 1/1   臺南市○○區○○○段○○段0000地號  546 毛吳錦順 3/4    毛中成 1/12    毛中榮 1/12    毛中庸 1/12  臺南市○○區○○○段○○段0000地號 281 毛吳錦順 1/2  臺南市○○區○○○段○○段0000地號 63 毛吳錦順 5/14 原約定之買賣價金    　465萬元  原告俞義雄請求減少之買賣價金   　85萬5,295元  減少後之買賣價金   　379萬4,705元